臺灣臺北地方法院民事判決
110年度勞訴字第177號
原      告  黃水連  

            陳漢傑  
            黃永恩  

            曾允枝  
            潘正禮  

            薛崑和  
共      同  葉錦郎律師
訴訟代理人  
被      告  台灣電力股份有限公司

法定代理人  楊偉甫  
訴訟代理人  趙偉程律師
上列當事人間給付退休金差額事件，本院於民國110年9月1日言
詞辯論終結，判決如下：
    主  文
被告應給付原告各如附表「應補發金額」欄所示之金額，及各自
附表「利息起算日」欄所示之日起至清償日止，按週年利率百分
之五計算之利息。
訴訟費用由被告負擔。
本判決第一項得假執行，惟如被告以如附表「應補發金額」欄所
示之金額分別為原告預供擔保，得免為假執行。
    事實及理由
壹、程序方面：
    按訴狀送達後，原告不得將原訴變更或追加他訴，但擴張或
    減縮應受判決事項之聲明者，不在此限，民事訴訟法第255
    條第1項第3款定有明文。查本件原告起訴時原聲明：被告應
    給付原告金額各如起訴狀附表「應補發退休金」欄所示（見
    本院卷第7、15頁）；嗣於110年8月6日更正附表如民事陳述
    意見狀附表（見本院卷第139至140頁、第157頁），核其所
    為屬減縮應受判決事項之聲明，於法並無不合，應予准許。
貳、實體方面：
一、原告起訴主張：
（一）原告黃水連、陳漢傑、黃永恩、曾允枝、潘正禮、薛崑和
      等6人（以下合稱原告）分別於如附表「服務年資起算日
      期」欄所示日期起受僱於被告公司，於退休或結清舊制年
      資退休金前均為被告公司第一核能發電廠員工，原告薛崑
      和為工程師，其餘原告（下稱原告黃水連等5人）為技術
      員，並各自於如附表「退休或舊制年資結清日期」欄所示
      之日期退休或結清舊制年資退休金。依經濟部所屬事業機
      構人事管理準則實施要點第5點規定，原告黃水連等5人於
      退休或結清舊制年資退休金前為被告公司之僱用人員，屬
      勞動基準法（下稱勞基法）之勞工，原告薛崑和退休前為
      為被告公司之派用人員，屬勞基法第84條所定公務員兼具
      勞工身分之情形，依勞基法第84條之2之規定，原告黃水
      連等5人之退休金給與標準，依其工作年資屬勞基法73年8
      月1日施行前後，分別依臺灣省工廠工人退休規則（下稱
      退休規則）第9條第1款與勞基法第55條第1項之規定計算
      之；原告薛崑和依勞基法第84條規定，應適用公務員法令
      之規定，而經濟部依其權限或職權為規範所屬事業機構人
      員之退休、撫卹及資遣等事項所訂定之經濟部所屬事業人
      員退休撫卹及資遣辦法（下稱系爭退撫辦法），自屬勞基
      法第84條所規定之公務員法令，故原告薛崑和之退休金給
      與標準應依108年8月31日修正後之系爭退撫辦法第9條之
      規定辦理。
（二）又原告受僱被告公司期間從事之工作性質，被告公司係採
      全天候24小時，按日班、小夜班及大夜班之三班制輪流作
      業，日班為上午8時至下午4時，小夜班為下午4時至深夜1
      2時，大夜班為深夜12時至翌日上午8時，各班工作性質均
      相同，僅服勤時間不同。被告公司均按原告輪值大、小夜
      班而分別發給新臺幣（下同）400元、250元夜點費（下稱
      系爭夜點費），而系爭夜點費係由實際到班輪值大、小夜
      班之人員領取，若有調職代班或請假，則歸代班人領取，
      顯與勞工提供勞務行為有對價關係，且為原告於固定常態
      工作中可得支領之給與，此與一般公司為應付臨時性之業
      務需求，偶一為之的情形有別，乃屬經常性給付，應為平
      均工資之一部，詎被告公司於核發原告之退休金或結清舊
      制年資退休金時，仍未將系爭夜點費納入平均工資據以計
      算退休金，被告公司自應補發給之。為此，原告黃水連等
      5人依退休規則第9條第1款、勞基法第84條之2、第55條第
      1項第1款之規定，原告薛崑和依系爭退撫辦法第9條規定
      提起本訴，請求被告公司分別給付原告各如附表「應補發
      金額」欄所示之金額，並依勞基法55條第3項之規定，請
      求被告公司自如附表「利息起算日」欄所之日起負給付遲
      延責任等語。
（三）聲明：被告應分別給付原告如附表「應補發金額」欄所示
      之金額，及各自附表「利息起算日」欄所示之日起，至清
      償日止，按週年利率5%計算之利息。
二、被告抗辯略以：
（一）原告黃水連、陳漢傑、黃永恩、曾允枝等4人為勞退條例
      施行後選擇適用勞退新制之僱用人員，依勞退條例第11、
      13條規定，勞僱雙方得以不低於勞基法有關基數計算之規
      定結清舊制年資退休金，此項結清在台灣電力工會等單位
      向伊公司及經濟部爭取多年後，終於由伊公司與其等分別
      於108年12月間簽訂年資結清協議書（下稱系爭協議書）
      ，其中第2條即約定系爭夜點費非在結清舊制年資退休金
      之平均工資計算範圍內，伊公司隨即於109年7月1日依勞
      退條例第11、13條等規定，以不低於勞基法所定給與標準
      與其等結清舊制年資退休金。又選擇適用勞退新制結清舊
      制年資退休金，可提前支領退休金及其利息，倘將結清舊
      制年資退休金移至勞退新制個人專戶，依勞退條例施行細
      則第12條規定除合併計算年資、退休後支領新制月退休金
      外，上開結清款項亦有保證收益，倘再超過保證收益將可
      分配至勞工個人專戶，即便未移入亦可因個人投資獲得相
      對應之報酬，與正常退休再支領退休金人員之待遇不同。
      從而，原告黃水連、陳漢傑、黃永恩、曾允枝等4人係以
      自身利益為最大考量與伊公司簽訂系爭協議書，非伊公司
      處於經濟優勢迫使其等締結定型化契約而有顯失公平之情
      ，是系爭協議書第2條約款並無民法第247條之1規定之適
      用。
（二）伊公司為體恤輪班人員於初夜、深夜時段出勤，及非輪班
      人員亦有因天災、事變、突發事件搶修或調移工作時間至
      初夜、深夜時段出勤，固自日治時期即有支給出勤人員初
      、深夜點心費供購買餐食，輪班人員及非輪班人員支給標
      準均相同。系爭夜點費原係以發放食品方式為之，然因發
      放食品須檢附收據報銷等手續繁瑣，始於64年6月起改以
      發放現款方式代之，然此僅改變發放方式，並未變更系爭
      夜點費屬單方恩惠性給與之性質；依伊公司電人一字第00
      00-0000號函所示，系爭夜點費列於非固定薪給項下，當
      非工資之一部；又77年間伊公司考量輪班人員長期初夜、
      深夜輪班之辛勞，另支給輪班人員加發初夜、深夜點心費
      ，縱輪班人員之初夜點心費、深夜點心費自92年1月起分
      別調整至250元（即初夜點心費75元、輪班人員加發初夜
      點心費175元）、400元（即深夜點心費150元、輪班人員
      加發深夜點心費250元），其中非輪班人員加發部分（即
      初夜點心費75元、深夜點心費150元），仍具餐費性質，
      此有勞動部94年6月20日勞動二字第0940032710號函可憑
      。另若系爭夜點費屬勞務對價，應按實際出勤時間依比例
      領取，惟伊公司人事處（80）人處發字第0308號函明定初
      夜點心費、深夜點心費之報支條件，即值班人員須於20時
      至24時、0時至6時，出勤2小時以上始得報支領取初夜點
      心費、深夜點心費，且值班連跨初夜及深夜者，僅能報支
      深夜點心費，而非初夜及深夜點心費一起報支，是伊公司
      發給系爭夜點費，不因工作時間延長而有所增加，亦不論
      值班者職級、薪給數額、工作內容等差異，一律支給相同
      數額夜點費，則系爭夜點費確係恩惠性給與，而非勞務對
      價。且伊公司基於作業方便，發給系爭夜點費係按輪值次
      數1個月結算1次，並非每月固定支付一定金額，與一般津
      貼於每月固定支付一定金額有別。況「勞務對價性」著重
      對待給付之關係，應探究雇主不為某一給付時，勞工得否
      拒絕勞務之提供等相關情狀予以判斷。而原告任職伊公司
      ，明確知悉工作內容係於運轉值班部門擔任四班三值的輪
      值工作，不可能因伊公司不發放系爭夜點費即拒絕提供夜
      班輪值勞務，當伊公司不給付系爭夜點費時，原告不得拒
      絕提供夜班輪班勞務，則系爭夜點費顯無對待給付關係而
      不具勞務對價性，非原告工作給付之對價。
（三）勞基法於73年7月31日公布施行，74年2月27日公布之勞基
      法施行細則第10條第9款並明文將夜點費排除於勞基法第2
      條第3款所謂其他任何名義之經常性給與之範疇，又行政
      院勞工委員會（自103年2月17日改制為勞動部，下稱勞委
      會）固於94年6月15日刪除前開規定，然理由略以：「事
      業單位發給之夜點費，如係雇主為體恤夜間輪班工作之勞
      工，給與購買點心之費用，誤餐費如係因耽誤勞工用餐所
      提供之餐費，則非屬該法所稱之工資。鑒於事業單位迭有
      將『輪班津貼』或『夜勤津貼』等具有工資性質之給付，以『
      夜點費』或『誤餐費』名義發放，以減輕雇主日後平均工資
      之給付責任，實有欠妥，爰修正刪除勞基法施行細則第10
      條第9款之『夜點費』或『誤餐費』規定，嗣後有關夜點費及
      誤餐費是否為工資，應依該法第2條第3款規定及上開原則
      ，個案認定」，則系爭夜點費是否屬工資，仍應視其是否
      符合「勞務對價性」及「給與經常性」為斷，不能因修正
      該施行細則，遽認系爭夜點費應計入平均工資。佐以勞委
      會94年6月20日勞動2字第094002710號函釋：「有關雇主
      發給之夜點費及誤餐費是否為工資，應依勞基法第2條第3
      款規定個案認定，…事業單位發給之夜點費如係雇主為體
      恤夜間輪班工作之勞工，給與購買點心之費用，誤餐費如
      係因耽誤勞工用餐所提供之餐費，則非屬該法所稱之工資
      」之內容，足認系爭夜點費並未因前揭法規修正刪除，即
      當然解釋屬於工資之一部。系爭夜點費有其歷史淵源，並
      非為減輕伊公司日後給付平均工資之責而將原屬工資一部
      改以夜點費名義發放，自無從計入平均工資；況依系爭夜
      點費之沿革、性質，足知早於勞基法施行前已存在，縱有
      加發部分，亦於94年6月15日勞基法施行細則第10條修正
      前存在，該性質自始至終未曾變動，足認伊公司採行晝夜
      輪班制所給付夜點費（值班深夜點心費），純係雇主單方
      目的所額外給與恩惠，非屬工作對價。
（四）伊公司為經濟部所屬事業機構之一，係國營事業，進用人
      員分為派（聘）用、僱用（或約僱）兩大類，前者係公務
      員兼具勞工身分，後者係純勞工身分，且依國營事業管理
      辦法第14條、第33條規定，伊公司實施單一薪給制，所屬
      人員工資性質給與之認定，均係依行政院及經濟部相關規
      定辦理，伊公司所屬人員從事工作之報酬業於所支領之基
      本薪給充分反映，系爭夜點費自始即係恩惠性、獎勵性之
      單方額外給與，非屬工資，亦非經濟部頒布之系爭退撫辦
      法規定所得列計平均工資之項目，系爭退撫辦法作業手冊
      對於平均工資列入計算之項目，已明確規定：「計算平均
      工資之經常性給與：目前各機構人員之（薪）工資，除單
      一薪給、延長工作時間工資（超時工作報酬、加班費均屬
      之，以下同）及經本部核定准併入平均工資計算之經常性
      給與者（如附件貳之一），其餘項目不予列入平均工資計
      算，如確認應列入平均工資者應詳述理由，報經本部核可
      後始得併計」等語，而系爭夜點費並未符合上開範圍，且
      未經經濟部核定准予列入，自不得列入平均工資計算，況
      經濟部於96年5月17日經營字第09602605480號函亦重申伊
      公司之「初、深夜點心費」係屬體恤、慰勞及鼓勵員工性
      質，而不得列入平均工資計算之項目。
（五）原告薛崑和係伊公司派用人員，即勞基法第84條所謂公務
      員兼勞工身分者，就其退休、薪資等事項，本應適用公務
      員法令。此所謂公務員法令係指公務員之人事管理法律及
      機關依職權或法律授權訂定之命令而言，本件退休金差額
      應否給付之爭議，乃指依國營事業管理法由行政院核定發
      布之系爭退撫辦法，伊公司之工作規則第72條亦明定：「
      公務員兼具勞工身分人員之退休…依經濟部所屬事業人員
      退休撫卹辦法及有關規定辦理」，是原告薛崑和之退休自
      應依系爭退撫辦法辦理；再依勞基法第84條但書及勞基法
      施行細則第50條後段規定，退休、薪資等事項並未如其他
      勞動條件，有擇優適用勞基法規定，則原告薛崑和請求給
      付退休金差額既係與退休、薪資事項息息相關，應依經濟
      部訂定之系爭退撫辦法及行政院所核定薪給項目定之，核
      無勞基法之適用。
（六）縱認系爭夜點費屬工資之一部，依勞基法第84條之2之規
      定，原告於勞基法施行前之年資，關於退休金之平均工資
      計算，應依當時之相關規定，而94年6月14日以前勞基法
      施行細則明文將夜點費排除於工資範疇，且100年間以前
      關於夜點費之民事訴訟均係個案認定系爭夜點費非屬得計
      入平均工資發給退休金之範疇，故原告於勞基法施行前有
      關退休金或舊制年資結清金額之計算，自不應包括系爭夜
      點費，至多僅在勞基法施行後之年資始得列入。以原告退
      休或結清舊制年資退休金前領取輪班人員加發初夜點心費
      175元及輪班人員加發深夜點心費250元計算，伊公司分就
      平均夜點費（含加發）及平均加發夜點費，各按勞基法施
      行前、後之基數計算原告之退休金如110年7月29日民事答
      辯（一）狀附表1所示之算法一（縱認系爭夜點費具工資
      性質，應以加發部分為限始得列入平均工資計算退休金或
      舊制年資結清金額，即加發初夜點心費每次175元、加發
      深夜點心費每次250元）、算法二（即系爭夜點費於勞基
      法施行前非工資，縱認於勞基法施行後屬工資之一部，亦
      應自勞基法施行後始計入平均工資計算退休金或舊制年資
      結清金額）、算法三（即縱認加發初夜點心費175元、加
      發深夜點心費250元部分具工資性質，亦應自勞基法施行
      後始列入平均工資計算退休金或舊制年資結清金額），其
      中以算法三最為可採。
（七）聲明：
   1、原告之訴駁回；
   2、如受不利判決，願供擔保，請准宣告免為假執行。
三、兩造不爭執之事實（見本院卷第174至175頁）：
（一）原告均為被告公司核一發電廠勞工，原告薛崑和擔任工程
      師，為派用人員，屬勞基法第84條之公務員兼具勞工身分
      者，原告黃水連等5人則擔任技術員，屬僱用人員，屬勞
      基法之勞工。
（二）原告等人任職起日及退休日（或舊制年資結清日）、舊制
      年資結清或退休金基數、結清或退休前3個月、結清或退
      休前6個月平均夜點費均詳如原告110年8月6日民事陳述狀
      附表所示（見本院卷第157頁）。
（三）原告等人期間之工作性質，被告公司採三班制輪值，分日
      班（上午8時至下午4時）、小夜班（下午4或至12時）、
      大夜班（0時至8時）。大夜班發給400元夜點費，小夜班
      發給250元夜點費，由實際輪班或代班人領取。
（四）原告黃水連、陳漢傑、黃永恩、曾允枝分別於108年12月
      間與被告公司簽立年資結清協議書（被證1 即本院卷第89
      至96頁）。
（五）如本院認為補發退休金或舊制年資結清差額之適用範圍不
      應排除初夜點心費75元、深夜點心費150元，且應計入原
      告於勞基法實施前之年資（亦即前述（三）之夜點費全部
      應計入舊制年資結清或退休前3個月、6個月平均工資），
      被告應給付原告舊制年資結清差額或退休金差額及利息起
      算日詳如原告110年8月6日民事陳述狀附表所示（見本院
      卷第157頁）。
四、本件爭點：
（一）系爭夜點費是否應計入原告之平均工資計算退休金或結清
      舊制年資退休金？系爭夜點費適用範圍及適用期間為何？
（二）原告薛崑和依108年8月30日修正後之系爭退撫法第3、6條
      規定，其餘原告依退休規則第9條第1款、勞基法第84條之
      2、第55條第1項第1款規定請求被告公司給付各如附表「
      應補發金額」欄所示之退休金差額及法定遲延利息是否有
      理由？
五、得心證之理由：
（一）系爭夜點費是否應計入原告之平均工資計算退休金或結清
      舊制年資退休金？系爭夜點費適用範圍及適用期間為何？
   1、按勞工係受雇主僱用從事工作獲致工資者；而工資謂勞工
      因工作而獲得之報酬，包括工資、薪金及按計時、計日、
      計月、計件以現金或實物等方式給與之獎金、津貼及其他
      任何名義之經常性給與均屬之。勞基法第2條第1、3款分
      別定有明文。是工資係勞工勞動之報酬對價且為經常性之
      給與。所謂經常性之給與，只要在一般情形下經常可以領
      得之給付即屬之，舉凡某種給與係屬工作上之報酬，在制
      度上有經常性者，均得列入平均工資以之計算退休金。故
      勞工因工作所得之報酬，倘符合「勞務對價性」及「給與
      經常性」二項要件時，依法即應認定為工資。判斷某項給
      付是否具「勞務對價性」及「給與經常性」，應依一般社
      會之通常觀念為之，其給付名稱為何，尚非所問。是以雇
      主依勞動契約、工作規則或團體協約之約定，對勞工提供
      之勞務反覆應為之給與，乃雇主在訂立勞動契約或制定工
      作規則或簽立團體協約前已經評量之勞動成本，無論其名
      義為何，如在制度上通常屬勞工提供勞務，並在時間上可
      經常性取得之對價（報酬），即具工資之性質而應納入平
      均工資之計算基礎（最高法院100年度台上字第801號判決
      意旨參照）。
   2、經查：
   （1）原告均為被告公司核一發電廠勞工，原告薛崑和擔任工
        程師，為派用人員，屬勞基法第84條之公務員兼具勞工
        身分者（見不爭執事項（一）），其退休事宜應適用公
        務員法令即系爭退撫辦法；原告黃水連等5人則擔任技
        術員，屬僱用人員，屬勞基法之勞工（亦見不爭執事項
        （一）），依勞基法第84條之2規定，其退休金給與標
        準，依其工作年資於73年8月1日勞基法施行前後，分別
        依退休規則第9條第1款及勞基法第55條第1項之規定計
        算之。再依系爭退撫辦法第3條規定：「本辦法所稱基
        數，指計算事由發生時一個月平均工資。平均工資依勞
        動基準法有關規定辦理。」可知，經濟部所屬事業人員
        關於退休金計算之平均工資認定，亦依勞基法有關規定
        辦理，並無特別規定。而勞基法第2條第4款則規定：「
        平均工資：謂計算事由發生之當日前6個月內所得『工資
        』總額除以該期間之總日數所得之金額」。是兩造間關
        於計算退休金基準之工資，自應依前揭勞基法之規定辦
        理甚明。被告公司抗辯原告薛崑和主張系爭夜點費應列
        入平均工資計算退休金，係屬於就退休事項所為請求，
        僅應依系爭退撫辦法定之，並無勞基法之適用云云，尚
        難憑採。
   （2）原告任職被告公司期間之工作性質，採三班制輪值，分
        日班（上午8時至下午4時）、小夜班（下午4或至12時
        ）、大夜班（0時至8時）。大夜班發給400元夜點費，
        小夜班發給250元夜點費，由實際輪班或代班人領取（
        見前述不爭執事項（三）），是原告只要輪值大、小夜
        班，即可獲得固定數額之系爭夜點費，且原告於受僱期
        間均須輪班工作，則其等輪值大、小夜班已成為常態性
        之工作制度，與一般公司行號為應付臨時性之業務需求
        偶爾而為之者有間。故系爭夜點費之給與係屬原告因從
        事常態性夜間輪值工作可取得之報酬，已具備「經常性
        給與」之要件。又被告公司給付系爭夜點費之固定數額
        雖不因原告年資或職級之不同而有差異，然發給之總數
        額隨其等夜間出勤時數多寡而變化之情，有原告提出之
        年度薪給資料可憑（見本院卷第41至47頁），亦即原告
        提供勞務之工作時間分布在前述大、小夜班時段愈多者
        ，所得領取系爭夜點費數額愈高。申言之，原告每月所
        得領取之系爭夜點費數額，與其等從事夜間工作總時數
        息息相關，即使每月夜間工作時數可能因排班時段而有
        不同，惟系爭夜點費數額仍係依其等輪值大、小夜班之
        次數多寡為計算基準。準此，被告公司發放之系爭夜點
        費，實質上係原告因從事大、小夜班之夜間工作所領取
        之工作報酬，其數額計算與夜間勞務提供次數構成對價
        。又被告公司發放之系爭夜點費數額係依原告夜間工作
        時間長短、是否跨夜而有差異，其中小夜班之夜點費為
        250元（97年1月1日以前為150元），大夜班夜點費為40
        0元（97年1月1日以前為300元），顯非屬被告公司提供
        勞工購買值夜餐點之費用，實係因輪值大、小夜班之工
        作時段不利於勞工之生活及健康，故就於夜間從事與白
        天相同工作內容之勞工給與較佳之工資待遇，此種因時
        間之特殊工作條件而對勞工所增加之現金給付，係為彌
        補勞工因於特殊工作時間提供勞務之特殊辛勞與負擔，
        應認係雇主直接對勞工提供之勞務附加為更進一步之報
        酬，本質上應屬勞工於該值班時段之勞務對價。縱被告
        公司未區分員工薪資高低、工作內容及職級等之不同，
        而統一發給相同金額之系爭夜點費，惟不影響其為因環
        境、時間等特殊工作條件所提出之勞務對價。從而，系
        爭夜點費當屬兩造間就特定之工作條件達成協議，並成
        為勞工於一般情形下經常可以領得之給付，其性質上屬
        勞工因工作所獲之報酬，在制度上亦具有經常性，而符
        合「勞務對價性」及「經常性給與」之要件，自應屬工
        資之一部分。被告公司辯稱系爭夜點費之發放為恩惠性
        給與，與原告提供之勞務並無對價關係，亦非經常性給
        與云云，不足採信。
   （3）另94年6月14日修正前之勞基法施行細則第10條第9款雖
        將「差旅費、差旅津貼、交際費、夜點費及誤餐費等」
        排除於「經常性給與」之外，惟該款規定之差旅費、差
        旅津貼及交際費，因屬不確定之事項所支出，固可認定
        並非「經常性給與」，然與系爭夜點費屬固定輪班工作
        型態下經常性給與之勞務對價之性質不同，自不得以發
        給名目為「夜點費」，即認有前述規定之適用；況該施
        行細則於94年6月14日修正時，已將有關夜點費及誤餐
        費之規定刪除，其修正理由為：「鑒於事業單位迭有將
        『輪班津貼』或『夜勤津貼』等具有工資性質之給付，以『
        夜點費』或『誤餐費』名義發放，以減輕雇主日後平均工
        資之給付責任，實有欠妥，爰修正刪除勞動基準法施行
        細則第10條第9款之『夜點費』或『誤餐費』規定，嗣後有
        關夜點費及誤餐費是否為工資，應依該法第2條第3款規
        定及上開原則，個案認定」等語，可見以夜點費之名目
        所為給付，如符合勞基法第2條第3款規定要件，仍具工
        資性質，自得將系爭夜點費全部併予計入平均工資之範
        圍。
   （4）被告公司另辯稱：系爭夜點費回溯其沿革，於日治時期
        即已設立，原係以發放食品方式，發給出勤人員初、深
        夜需購買之餐食，不論是否為輪班人員出勤時均可支領
        ，嗣於64年間，因手續繁瑣，改以發放現款方式代之，
        僅係發放方式之改變，仍屬單方恩惠性給與之餐費性質
        云云，然依勞基法第2條第3款就工資所為定義，只須符
        合勞工因工作而獲得之報酬，以現金或實物等方式之經
        常性給與均屬之，可見實物給與亦在工資涵攝範圍內，
        故縱系爭夜點費之沿革係由實物給與之方式改為現金而
        來，然因兩造在成立勞動契約時，已知悉工作型態為三
        班制之輪班，並均認知輪值小、大夜班者即可領取系爭
        夜點費，可見此項給付就被告公司而言，係明確認知在
        原告提供小、大夜班之勞務時，即有給付義務，原告亦
        認知其等若輪值小、大夜班，即可領取此項給付，是兩
        造就此應有共識及合意，並已具備在固定輪班工作型態
        下「勞務對價性」及「經常性給與」之性質，自全部屬
        工資之範疇。又工資之給付，一般而言，固可能因工作
        性質、年資、職級或員工學經歷及本身具有之專業技職
        能等因素而有差別，惟就整體工資報酬結構而言，就某
        類不具有區別實益之項目仍得為相同數額之給付（如伙
        食津貼及交通津貼等），故尚難單憑給付勞工系爭夜點
        費之數額均相同乙節，遽認即屬恩惠性給與，被告公司
        前揭辯解即難憑信。
   （5）被告公司復辯稱：伊公司實施單一薪給制，所屬人員受
        領金額性質之認定，均係依行政院及經濟部相關規定辦
        理，系爭夜點費係恩惠性單方額外給與，非屬工資，亦
        非經濟部頒布之系爭退撫辦法規定所得列計平均工資之
        項目，經濟部於96年5月17日經營字第09602605480號函
        亦重申上旨云云，惟按民事法院法官依法獨立審判，本
        不受行政機關或行政訴訟判決認定事實之影響，自仍得
        依調查證據、本於辯論之結果，以其自由心證而為認定
        （最高法院100年度台上字第1191號判決意旨參照）。
        系爭夜點費具「勞務對價性」及「經常性給與」，屬勞
        基法第2條第3款之工資乙節，已經本院認定如前，行政
        院、經濟部之相關函文或規定，本院不受其拘束，被告
        公司前揭抗辯，亦無從採信。
   （6）關於系爭夜點費之適用範圍，被告公司雖辯稱：伊公司
        為體恤輪班人員於初、深夜時段出勤及非輪班人員亦有
        因天災、事變、突發事件搶修或調移工作時間至初、深
        夜時段出勤，自日治時期至77年上半年前皆提供夜間出
        勤人員相同之夜點費以供購買餐食（早期為實物，後改
        發代金）。於77年7月間，伊公司考量輪班人員長期初
        、深夜輪班辛苦，另外「加發」初、深夜點心費。目前
        即92年1月調整迄今，初夜點心費：250元（即75元【一
        般初夜點心費】+175元【(加發初夜點心費】=250元）
        、深夜點心費：400元（即150元【一般深夜點心費】+2
        50元【加發深夜點心費】=400元），其中非加發部分（
        即一般初夜點心費75元、深夜點心費150元）不論是否
        為輪班人員出勤時均可支領，其屬餐費性質應更為明確
        ，符合勞委會94年6月20日勞動二字第0940032710號函
        釋，故縱認夜點費應計入平均工資之一部，亦應僅就輪
        班人員之加發夜點費部分（即加發初夜點心費175元、
        加發深夜點心費250元）計入平均工資云云，然查：承
        前所述，雇主給予之實物，只要符合勞務之對價及經常
        性給與之要件，即屬工資範疇，不因給付名稱不同而受
        限，而應基於客觀事實綜合判斷，無從僅以雇主主觀認
        定系爭夜點費係恩惠性給與，即否認或割裂其為工資之
        本質；況被告公司每月發給原告系爭夜點費，統稱為深
        夜、初夜點心費，並未區分點心費或加發點心費，是被
        告公司前揭辯解，委無可採。
   （7）關於系爭夜點費之適用期間，被告公司另辯稱：縱認系
        爭夜點費屬工資之一部分，亦僅於勞基法施行後工作年
        資始列入計算退休金，原告請求退休金或舊制年資結清
        差額應排除勞基法施行前之年資計算云云，然按勞基法
        第84條之2規定，關於原告勞工退休金之給與標準，在
        勞基法施行前，應依當時有效法令即退休規則第9條第1
        款規定，系爭退撫辦法第9條第1項，亦同此規定。至退
        休金基數計算方式所稱工資，依退休規則第10條第2項
        規定，應依工廠法施行細則第4條：「本法所稱工資係
        指工人因工作而獲得之報酬。不論以工資、薪金、津貼
        、獎金或其他任何名義按計時、計日、計月、計件給與
        者均屬之」之規定；勞基法施行後部分，則應適用勞基
        法第2條第3款：「工資：指勞工因工作而獲得之報酬；
        包括工資、薪金及按計時、計日、計月、計件以現金或
        實物等方式給付之獎金、津貼及其他任何名義之經常性
        給與均屬之」之規定。無論係工廠法施行細則第4條所
        稱之工資，或勞基法第2條第3款所稱之工資，兩者對於
        工資之定義，均為「因工作而獲得之報酬」，自應作相
        同之解釋。而系爭夜點費既屬勞基法第2條第3款所謂之
        工資，業如前述，自足認亦應屬退休規則所定之工資。
        因此，不論適用退休規則或勞基法之結果，系爭夜點費
        既均屬工資，即應納入平均工資計算退休金或舊制年資
        結清金額，不因勞基法施行前後，而有不同，則被告公
        司前述辯解即無實據。
   （8）縱兩造簽訂系爭協議書，亦不影響原告有關舊制年資結
        清或退休金差額之請求：
　    ①被告公司固抗辯：原告黃水連、陳漢傑、黃永恩、曾允
        枝於108年12月間與伊公司簽訂系爭協議書，並無民法
        第247條之1規定之適用，且依系爭協議書第2條約款，
        系爭夜點費不在計算舊制年資退休金「平均工資」範圍
        內，故其等不得再起訴請求將系爭夜點費納入「平均工
        資」據以計算所結清之舊制年資退休金云云。
　    ②惟查：原告黃水連、陳漢傑、黃永恩、曾允枝固於108年
        12月間與被告公司簽訂系爭協議書，其中第2條均約定
        ：「結清舊制之年資採計、基數計算方式，悉依據『經
        濟部所屬事業人員退休撫卹及資遣辦法』及勞動基準法
        等相關規定辦理。平均工資之計算悉依據行政院82年12
        月15日台82經44010號函核定『經濟部所屬事業機構列入
        計算平均工資之給與項目表』之規定辦理…」，有系爭協
        議書在卷可稽（見本院卷第89至96頁），足見年資結清
        協議亦依據勞基法相關規定辦理。而勞基法公布施行後
        ，被告公司固得依其事業性質及勞動態樣與勞工另行訂
        定勞動條件，然所約定之勞動條件仍不得低於勞基法所
        定之最低標準。是系爭協議書即不得低於勞基法所定勞
        動條件，若有所牴觸，自應以勞基法規定為據，始符合
        規範之意旨。而系爭夜點費應屬勞基法規定之工資，業
        經本院認定如前，被告公司於給付原告黃水連、陳漢傑
        、黃永恩、曾允枝結清年資之舊制年資退休金時，既未
        將系爭夜點費納入平均工資計算，有違反勞基法規定，
        自亦應依勞基法規定標準，補給原告黃水連、陳漢傑、
        黃永恩、曾允枝結清舊制年資之差額，被告公司此部分
        抗辯，即乏依據。
   （9）綜上，原告既係因輪值大、小夜班始得領取系爭夜點費
        ，而輪值大、小夜班已屬固定之工作制度，此種因環境
        、時間等特殊工作條件而對勞工所增加提出之現金給付
        ，本質上應係該值班時段之勞務對價，即系爭夜點費已
        成為兩造間因特定工作條件而為固定常態工作中可取得
        之給與，為勞工因經常性提供勞務所得之報酬，具有「
        勞務對價性」及「經常性給與」，不因點心費或加發點
        心費、勞基法施行前或後而有不同，自屬勞基法第2條
        第3款所謂之工資，而應納入平均工資計算退休金。
（二）原告薛崑和依108年8月30日修正後之系爭退撫法第9條規
      定，原告黃水連等5人依退休規則第9條第1款、勞基法第8
      4條之2、第55條第1項第1款規定請求被告公司給付各如附
      表「應補發金額」欄所示之舊制年資結清或退休金差額及
      法定遲延利息是否有理由？？
   1、按勞基法於73年7月30日施行，同年8月1日生效，而依勞
      基法第84條之2：「勞工工作年資自受僱之日起算，適用
      本法前之工作年資，其資遣費及退休金給與標準，依其當
      時應適用之法令規定計算；當時無法令可資適用者，依各
      該事業單位自訂之規定或勞雇雙方之協商計算之。適用本
      法後之工作年資，其資遣費及退休金給與標準，依第17條
      及第55條規定計算」之規定，有關適用勞基法前之年資，
      自應依當時適用之法令規定計算，至於適用勞基法後之年
      資，則依同法第55條規定計算。次按「勞工退休金之給與
      標準如下：按其工作年資，每滿1年給與2個基數。但超過
      15年之工作年資，每滿1年給與1個基數，最高總數以45個
      基數為限」、「前項第1款退休金基數之標準，係指核准
      退休時1個月平均工資」，勞基法第55條第1項第1款、第2
      項分別定有明文。再按系爭退撫辦法第9條第1項規定：「
      各機構人員退休金給與基準如下：派用人員：按其在勞
      基法施行前後之工作年資，分別依臺灣省工廠工人退休規
      則及勞基法之規定計算。其在十五年以內之工作年資，每
      滿一年給與兩個基數；超過十五年之工作年資，在勞基法
      施行前者，每滿一年給與半個基數，最高給與三十五個基
      數，超過之工作年資不予計算，在勞基法施行後者，每滿
      一年給與一個基數，其剩餘年資未滿半年者，以半年計，
      滿半年者，以一年計。但其在勞基法施行前後之工作年資
      ，合計退休金最高給與四十五個基數為限。 」退休規則
      第9條第1款亦規定：「工人退休金之給與規定如左：依
      第五條規定自願退休之工人及依第六條規定命令退休之工
      人，工作年資滿十五年者，應由工廠給與三十個基數之退
      休金，工作年資超過十五年者，每逾一年增給半個基數之
      退休金，其賸餘年資滿半年者以一年計算，未滿半年者不
      計。合計最高以三十五個基數為限。」
   2、經查：系爭夜點費屬勞基法第2條第3款工資性質，已如前
      述，則被告公司於原告退休或結清舊制年資時發給之退休
      金，自應將之列入其等之平均工資計算。又如本院認為補
      發退休金之適用範圍不應排除初夜點心費75元、深夜點心
      費150元，且應計入原告於勞基法實施前之年資，兩造不
      爭執被告公司應給付原告之退休金或舊制年資退休金差額
      及利息起算日詳如原告110年8月6日民事陳述狀附表所示
      （見前述不爭執事項（五）），則原告薛崑和依系爭退撫
      辦法第9條第1項規定，原告黃水連等5人依退休規則第9條
      第1款、勞基法第84條之2、第55條第1項第1款規定，請求
      被告公司給付各如附表「應補發金額」欄所示之退休金或
      舊制年資結清數額及「利息起算日」欄所示日期至清償日
      止之法定遲延利息，即屬有據。
六、綜上所述，原告薛崑和依系爭退撫辦法第3、9條規定，原告
    黃水連等5人依退休規則第9條第1款、勞基法第84條之2、第
    55條第1項第1款規定，請求被告公司給付各如附表「應補發
    金額」欄所示之退休金及如「利息起算日」欄所示日期至清
    償日止，按週年利率5﹪計算之利息，為有理由，應予准許。
七、本件為勞動事件，就勞工即原告勝訴部分，應依勞動事件法
    第44條第1項、第2項之規定，依職權宣告假執行，同時宣告
    被告公司得供擔保，而免為假執行，並酌定相當之金額。
八、本件事證已臻明確，兩造其餘攻擊防禦方法與判決之結果不
    生影響，爰不一一論述，附此敘明。
九、據上論結，本件原告之訴為有理由，依民事訴訟法第78條、
    勞動事件法第15條、第44條第1項、第2項之規定，判決如主
    文。
中    華    民    國   110    年    9     月    24    日
                    勞動法庭    法  官  方祥鴻
以上正本係照原本作成。
如對本判決上訴，須於判決送達後20日內向本院提出上訴狀。如
委任律師提起上訴者，應一併繳納上訴審裁判費。
中　　華　　民　　國　　110 　年　　9 　　月　　24　　日
                                書記官  巫玉媛 
　　　　　　　　　　　　　　　　
附表：
編號 員工姓名 服務年資起算日期 退休或舊制年資結清日期 結清、退休金基數(個)  平均夜點費（新臺幣）  應補發金額 利息起算日  01 黃水連 66年10月25日 109年7月1日 勞基法施行前 13.6667 結清前個3月 4,683.3333元 214,928元 109年7月31日     勞基法施行後 31.3333 結清前個6月 4,816.6667元    02 陳漢傑 69年5月24日 109年7月1日 勞基法施行前 8.5000 結清前個3月 5,200元 224,267元 109年7月31日     勞基法施行後 36.5000 結清前個6月 4,933.3333元    03 黃永恩 67年5月24日 109年7月1日 勞基法施行前 12.5000 結清前個3月 4,666.6667元 212,200元 109年7月31日     勞基法施行後 32.0000 結清前個6月 4,808.3333元    04 曾允枝 62年6月21日 109年7月1日 勞基法施行前 22.3333 結清前個3月    5,200元 227,956元 109年7月31日     勞基法施行後 22.6667 結清前個6月 4,933.3333元    05 潘正禮 65年4月13日 108年3月31日 勞基法施行前 16.6667 退休前個3月 4,416.6667元 189,070元 108年5月1日     勞基法施行後 28.3333 退休前個6月    4,075元    06 薛崑和 60年6月1日 109年5月31日 勞基法施行前 26.3333 退休前個3月 5,116.6667元 224,806元 109年7月1日     勞基法施行後 18.6667 退休前個6月    4,825元